臺灣嘉義地方法院民事判決　　　　　　　　95年度訴字第44號
原　　　告　丙○○
　　　　　　　　　　　號
訴訟代理人　吳啟勳律師
被　　　告　巳○○
　　　　　　　　　　　3號
　　　　　　丁○○　　民國84.
　　　　　　戊○○　　民國85.
兼 上 2 人
法定代理人　乙○○
　　　　　　　　　　　巷43之.
被　　　告　己○○
　　　　　　　　　　　6號
　　　　　　丑○○
　　　　　　　　　　　2巷12.
　　　　　　未○○
　　　　　　午○○
　　　　　　甲○○
　　　　　　寅○○
　　　　　　癸○○
　　　　　　子○○
　　　　　　　　　　　巷16號.
　　　　　　辛○○
　　　　　　　　　　　56號6.
　　　　　　壬○○
　　　　　　卯○○
　　　　　　　　　　　號6樓之.
　　　　　　申○○
　　　　　　　　　　　8巷26.
　　　　　　亥○○
　　　　　　　　　　　9號
　　　　　　　　　　　嘉義縣朴.
　　　　　　戌○○
　　　　　　　　　　　巷55號.
　　　　　　酉○○
　　　　　　　　　　　號
兼 上 3 人
訴訟代理人　天○○
　　　　　　　　　　　巷39號.
被　　　告　辰○○
　　　　　　　　　　　號
　　　　　　庚○○
　　　　　　　　　　　巷6號
上 2人共同
訴訟代理人　林芳榮律師
上列當事人間請求分割共有物事件，本院於民國96年12月19日言
詞辯論終結，判決如下：
  主  文
被告寅○○、癸○○、子○○、辛○○、巳○○、己○○、丁○○、戊○○、乙○○、甲○○、丑○○、未○○、午○○應就訴
外人林振明所有坐落嘉義縣朴子市○○○段一三二之一號，面積
三五七一平方公尺土地應有部分三七六八分之五八辦理繼承登記
。
兩造共有坐落坐落嘉義縣朴子市○○○段一三二之一號，面積三
五七一平方公尺土地，應分割如下：甲附圖代號1面積五四點九
七平方公尺分歸被告寅○○、癸○○、子○○、辛○○、巳○○
、己○○、丁○○、戊○○、乙○○、甲○○、丑○○、未○○
、午○○公同共有取得；甲附圖代號2面積五四點九七平方公尺
分歸被告壬○○取得；甲附圖代號3面積一九八點三九平方公尺
分歸被告庚○○取得；甲附圖代號4面積四四一平方公尺分歸被
告辰○○取得；甲附圖代號5面積四四一平方公尺分歸被告卯○○取得；甲附圖代號6面積五四四點六八平方公尺分歸原告取得
；甲附圖代號7面積九一八平方公尺分歸被告天○○、亥○○、
戌○○、酉○○取得，並按應有部分比例各四分之一保持共有；
甲附圖代號8面積九一七點九九平方公尺分歸被告申○○取得。
訴訟費用由原告負擔一一六七分之一七八；被告壬○○負擔三七
六八分之五八；被告寅○○、癸○○、子○○、辛○○、巳○○
、己○○、丁○○、戊○○、乙○○、甲○○、丑○○、未○○
、午○○連帶負擔三七六八分之五八；被告卯○○、辰○○各負
擔二八二六分之三四九；被告申○○負擔三八九分之一００；被
告被告天○○、亥○○、戌○○、酉○○各負擔三八九分之二五
；被告庚○○負擔十八分之一。
  事實及理由
一本件被告巳○○、寅○○、辛○○、申○○經合法通知，未於
  最後言詞辯論期日到場，又被告丁○○、戊○○、甲○○、乙○○、己○○、丑○○、未○○、午○○、癸○○、子○○、
  壬○○經合法通知，未於言詞辯論期日到場，核均無民事訴訟
  法第386條所列各款情形，爰依原告之聲請，由其一造辯論而
  為判決。
二原告主張：坐落嘉義縣朴子市○○○段132-1號土地，面積3,5
  71平方公尺土地（下稱系爭土地），原為原告與被告壬○○、
  卯○○、辰○○、申○○、天○○、亥○○、戌○○、酉○○
  、庚○○及訴外人林振明共有，原告應有部分1167分之178、
  被告壬○○、訴外人林振明應有部分各3768分之58、被告卯○○、辰○○應有部分各2826分之349、被告申○○應有部分389
  分之100、被告天○○、亥○○、戌○○、酉○○應有部分各3
  89分之25、被告庚○○應有部分18分之1。訴外人林振明於民
  國84年12月5日死亡，林育民、被告巳○○、己○○、丑○○
  、未○○、午○○、甲○○、寅○○、癸○○、子○○、辛○○為其繼承人，又林育民於89年2月27日已死亡，被告乙○○
  、丁○○、戊○○為其繼承人，均未辦理繼承登記，系爭土地
  並無不能分割之原因，兩造亦無不分割之約定，惟無法達成協
  議分割。又系爭土地北臨嘉朴公路，南側有一排水溝，東側臨
  他人土地，西側有一寬約4公尺道路，東南側作為貴族世家牛
  排館，前方為空地，作停車場使用，現由被告申○○、天○○
  、亥○○、戌○○、酉○○出租予他人使用；中央延伸至南側
  由原告使用；偏西北側有被告辰○○、庚○○搭建之鐵皮及崗
  哨，現出租他人使用；西南側現由被告辰○○、庚○○使用；
  南側一小部分由被告壬○○使用，被告天○○、亥○○、戌○○、酉○○同意維持共有，請求依嘉義縣朴子地政事務所（下
  稱朴子地政）95年10月31日函覆成果圖（下稱甲圖）分割，爰
  依民法第823條之規定，提起本訴。聲明：(一)巳○○、己○○
  、丑○○、未○○、午○○、甲○○、寅○○、辛○○、癸○○、子○○、丁○○、戊○○、乙○○應就訴外人林振明共有
  坐落系爭土地應有部分3768分之58辦理繼承登記。(二)系爭土地
  准予分割，分割方法如甲圖所示，代號1部分面積54.97平方公
  尺分歸被告巳○○、己○○、丑○○、未○○、午○○、甲○○、寅○○、辛○○、癸○○、子○○、丁○○、戊○○、乙○○公同共有；代號2面積54.99平方公尺分歸被告壬○○取得
  ；代號3面積198.39平方公尺分歸被告庚○○取得；代號4面積
  441平方公尺分歸被告辰○○取得；代號5面積441平方公尺分
  歸被告卯○○取得；代號6面積544.68平方公尺分歸原告取得
  ；代號7面積918平方公尺分歸被告天○○、亥○○、戌○○、
  酉○○取得，並按應有部分比例各4分之1保持共有；代號8面
  積917.99平方公尺分歸被告申○○取得。
三被告部分：
  (一)被告庚○○、辰○○則陳稱：請求依甲圖方案分割，依此方
    案分割，各共有人均能保有原來使用等語。
  (二)被告卯○○則稱：被告卯○○西希望分得系爭土地最西側，
    請求依朴子地政95年11月21日函覆成果圖（下稱乙圖）所示
    方法分割等語。
  (三)被告天○○、亥○○、戌○○、酉○○則陳稱：可接受甲圖
    或乙圖分割方案，分割後，被告天○○、亥○○、戌○○、
    酉○○同意維持共有等語。
  (四)被告寅○○則稱：可接受甲圖或乙圖分割方案等語。
  (五)被告巳○○、辛○○、申○○前於言詞辯論期日到場，惟未
    為陳述，暨被告巳○○、辛○○、申○○、乙○○、丁○○
    、戊○○、甲○○、己○○、丑○○、未○○、午○○、癸○○、子○○、壬○○均未於言詞辯論期日到場，亦未提出
    書狀作何聲明或陳述。
四本院之判斷：
  (一)按各共有人，得隨時請求分割共有物，但因物之使用目的不
    能分割或契約訂有不分割之期限者，不在此限；又共有物分
    割之方法，不能協議決定者，法院得因任何共有人之聲請，
    命為分配，民法第823條第1項、第824條第2項分別定有明文
    。又按每宗耕地分割後每人所有面積未達0.25公頃者，不得
    分割。但本條例89年1月4日修正施行前之共有耕地，得分割
    為單獨所有，農業發展條例第16條第1項第4款亦定有明文。
    經查，系爭土地地目為旱，為都市計畫土地使用分區之農業
    區，又訴外人林振明、被告壬○○於40年5月5日；原告於50
    年10月14日、被告卯○○於65年4月3日；被告辰○○於87年
    10月23日登記為系爭土地之共有人，有系爭土地登記謄本、
    使用分區證明書各1份在卷可稽。又被告申○○、天○○、
    亥○○、戌○○、酉○○固於90年1月18日；被告庚○○於
    92年9月30日始登記為共有人，然被告申○○、天○○、亥
    ○○、戌○○、酉○○、庚○○之前手均係於農業發展條例
    89年1月4日修正施行前即取得系爭土地之應有部分，有嘉義
    縣朴子地政事務所96年11月28日函檢附之土地異動索引1份
    （見本院2卷第206頁至第210頁）附卷可參，則依上開農業
    發展條例之規定，原告自得請求分割。
  (二)次按因繼承、強制執行、公用徵收或法院之判決，於登記前
    已取得不動產物權者，非經登記，不得處分其物權，民法第
    759條定有明文。故不動產之共有人中有人死亡時，於其繼
    承人未為繼承登記以前，固不得分割該共有之不動產。但若
    於分割共有物之訴訟中，請求該繼承人辦理繼承登記，並合
    併對該繼承人及其餘共有人為分割共有物之請求，則向為實
    務所允許（最高法院69年臺上字第1012號判例要旨參照）。
    經查，系爭土地登記共有人林振明於84年12月5日死亡，被
    告寅○○、癸○○、子○○、辛○○及訴外人林信義為其繼
    承人，訴外人林育民、被告巳○○、己○○為其代位繼承人
    （訴外人林育民、被告巳○○、己○○之父林信村為林振明
    之子，於84年7月16日死亡），又訴外人林信義於88年7月10
    日死亡，被告甲○○、丑○○、未○○、午○○為其繼承人
    ，訴外人林育民於89年2月27日死亡，被告乙○○、丁○○
    、巧涵為其繼承人，均未辦理繼承登記，亦據原告提出戶籍
    謄本在卷可稽，是原告請求被告寅○○、癸○○、子○○、
    辛○○、巳○○、己○○、丁○○、戊○○、乙○○、甲○○、丑○○、未○○、午○○應就林振明所有系爭土地應有
    部分3768分之58辦理繼承登記，亦屬有據。
  (三)次按定共有物之分割方法，應由法院依民法第824條規定，
    以原物分配於各共有人，或變賣共有物，以價金分配於各共
    有人，以原物為分配時，如共有人中有不能按其應有部分受
    分配者，得以金錢補償之；另分割方法，法院除可自由裁量
    ，亦應參酌當事人之聲明、共有物之性質、使用現況、價格
    、經濟效用及全體共有人之利益等因素，而為適當之分配，
    要以維持全體共有人之公平為標準。經查：
    1.系爭土地面積3,571平方公尺，大略方正，北臨嘉朴公路
      ，南側隔一水溝與鄰地相鄰，東側以白色浪板與他人土地
      相鄰，西側有一寬約4公尺道路，又系爭土地上東北方如
      附圖代號A所示為空地，面積852平方公尺；附圖代號B所
      示為一鋼骨造建物，面積918平方公尺；附圖代號C為雜草
      ；附圖代號D有一木屋，面積50平方公尺；附圖代號E為一
      鐵屋，面積104平方公尺、附圖代號F為一竹林，面積1,
      149平方公尺；附圖代號G為雜草等情，為兩造所不爭執，
      並經本院會同朴子地政人員勘測現場查明屬實，製有勘驗
      筆錄、附圖（見本院1卷第129頁至第130頁、第142頁）及
      現場照片附卷（見本院1卷第108頁至第172頁）可稽，堪
      信為真實。
    2.本件原告、被告辰○○、庚○○主張依甲圖方案分割（見
      本院2卷第26頁），且被告寅○○、天○○、亥○○、酉
      ○○、戌○○亦表示可接受此分割方案，再參酌附圖代號
      B建物由被告天○○、亥○○、戌○○、酉○○、申○○
      興建，現出租予他人，且被告天○○、亥○○、戌○○、
      酉○○、申○○興建上開建物前，已經共有人同意乙節，
      亦據原告、被告卯○○陳明無訛，又被告天○○、亥○○
      、戌○○、酉○○同意分割後按應有部分比例維持共有（
      見本院2卷第11頁至第12頁、第112頁），則依甲圖分割結
      果，將甲圖代號7部分面積918平方公尺分歸被告天○○、
      亥○○、戌○○、酉○○取得，並按應有部分各4分之1比
      例維持共有，甲圖代號8部分面積917.99平方公尺分歸被
      告申○○所有，則附圖代號B建物位於被告天○○、亥○○、戌○○、酉○○、申○○分得之位置，有利於附圖代
      號B建物使用現況之維持，亦免於土地利用關係更形複雜
      。又據被告辰○○、庚○○陳稱附圖代號E為被告庚○○
      之承租人所搭建，租期屆滿後，承租人給予被告庚○○等
      語；被告卯○○則稱：附圖代號E建物係被告庚○○之母
      親出租予他人所興建等語，是依被告庚○○、辰○○、卯
      ○○前揭所述，可見附圖代號E建物要與被告卯○○無涉
      ，再參酌被告辰○○父母與被告庚○○之生母及父親係同
      一，有戶籍謄本2紙在卷（見本院卷第59頁、第65頁）可
      稽，是甲圖分割方案將代號3面積198.39平方公尺、代號4
      面積441平方公尺依序分由被告庚○○、被告辰○○取得
      ，使附圖代號E所在大部分位置分由被告被告辰○○、庚○○取得，可使現況使用關係較趨於單純。又附圖代號C
      、G為雜草，保存價值甚低，附圖代號D為木屋，所有人不
      明（見本院2卷第64頁、第236頁、第237頁），是此等使
      用現況對於分割位置尚無影響，故甲圖分割方案將代號6
      面積544.68平方公尺分歸原告取得、代號2面積54.97平方
      公尺分歸被告壬○○取得、代號1面積54.97平方公尺分歸
      被告寅○○、癸○○、子○○、辛○○、巳○○、己○○
      、丁○○、戊○○、乙○○、甲○○、丑○○、未○○、
      午○○公同共有，且甲圖分割方案使各共有人分得位置均
      臨北側嘉朴公路可對外通行，且各按共有人登記應有部分
      比例計算分得面積，應屬適當。
    3.至被告卯○○主張按乙圖方案分割，係以：被告庚○○將
      附圖代號E建物出租，收取租金，伊未分得租金，故要依
      乙圖方案分割，使伊取得附圖代號E部分所在之西邊土地
      為據（見本院2卷第217頁）。然附圖代號E建物要與被告
      卯○○無涉，已如前述，是被告卯○○執前揭理由，主張
      分得附圖代號E所在土地，徒使附圖代號E建物所在土地現
      況使用更形複雜，顯非妥適，至被告卯○○所稱附圖代號
      E建物租金收益問題，充其量僅屬收益共有物問題，要與
      本件分割方案無關。
    4.本院綜合上情，認以甲圖所示分割方法至為允當，爰判決
      如主文第2項所示。
五按因共有物分割、經界或其他性質上類似之事件涉訟，由敗訴
  當事人負擔訴訟費用顯失公平者，法院得酌量情形，命勝訴之
  當事人負擔其一部，民事訴訟法第80條之1定有明文。查本件
  雖認原告之主張為有理由，而准予分割系爭土地，惟分割共有
  物之訴，係合兩造之必要共同訴訟，但被告之應訴實因訴訟性
  質所不得不然，故所為抗辯自為伸張或防衛權利所必要，是以
  本院認本件之訴訟費用應由兩造按其應有部分之比例分擔，較
  為公允，爰諭知如主文第3項所示。
六據上論結，本件原告之訴為有理由，依民事訴訟法第385條第1
  項前段、第80條之1，判決如主文。
中　　華　　民　　國　　96　　年　　12　　月　　31　　日
                  民事第二庭  法　官　蘇雅慧
正本係照原本作成。
如不服本判決，應於送達後20日內，向本院提出上訴狀並表明上
訴理由，如於本判決宣示後送達前提起上訴者，應於判決送達後
10日內補提上訴理由書（須附繕本）。
中　　華　　民　　國　　96　　年　　12　　月　　31　　日
                              書記官　劉昀匊
